【裁判字號】    98,自,112
【裁判日期】    990402
【裁判案由】    偽造文書等
【裁判全文】
臺灣臺北地方法院刑事裁定               98年度自字第112號
自  訴  人  甲○○
自訴代理人  李後政律師
被      告  乙○○
上列被告因偽造文書案件，經自訴人提起自訴，本院裁定如下：
    主  文
自訴駁回。
    理  由
一、自訴意旨略以：被告乙○○為執業律師，受鄭芬郁之委任，
    擔任自訴人甲○○與鄭芬郁間所有權移轉登記訴訟之訴訟代
    理人，其明知自訴人並無財務困難情事，鄭芬郁亦從未指稱
    自訴人財務困難，竟基於業務上登載不實及誹謗之犯意，並
    意圖散布於眾，於民國97年1 月21日向臺灣士林地方法院提
    出民事答辯狀，稱：「原告（即自訴人甲○○）於89年間因
    發生經濟困難，需求資金，將系爭座落於臺北市○○街21巷
    92 弄8號2 樓之房屋以新臺幣（下同）1,500 萬元出售予被
    告（即鄭芬郁），兩造於89年8 月31日簽立買賣契約」云云
    ；又指稱：「原告於89年間因經營、財務出現缺口，故賣屋
    求現，被告為原告之大姨子，為協助妹夫而購買系爭房屋，
    因不忍妹妹、妹夫、小孩一家人無處可住，故於89年底購買
    系爭房地，於89年10月6 日過戶後，仍繼續無償提供系爭房
    地予原告一家人居住，且未要求原告給付租金」云云，上開
    記載均顯與事實不符，又於該案開庭時，被告尚一再於法庭
    上不特定人或第三人得以共見共聞知情形下，以言詞陳述上
    開內容指摘自訴人，足以毀損自訴人之名譽。是因認被告涉
    犯刑法第216 、215 條之行使業務上登載不實文書、同法第
    310 條第1 項、第2 項誹謗罪嫌等語。
二、按法院或受命法官於自訴案件第一次審判期日前訊問及調查
    結果，如認為案件有刑事訴訟法第252 條至第254 條之情形
    者，得以裁定駁回其自訴，同法第326 條第3 項定有明文。
    又刑事訴訟法第252 條第10款規定，案件有犯罪嫌疑不足情
    形者，應為不起訴處分，是以法院或受命法官於自訴案件第
    一次審判期日前訊問及調查結果，如認案件有犯罪嫌疑不足
    之情形者，得以裁定駁回自訴至明。次按犯罪事實應依證據
    認定之，無證據不得推定其犯罪事實，刑事訴訟法第154 條
    、第301 條第1 項前段亦有明文。為貫徹無罪推定原則，檢
    察官對於被告之犯罪事實，應負實質舉證責任，而該規定於
    自訴程序之自訴人同有適用；在自訴程序中，法院如認案件
    有同法第252 條至第254 條之情形，得逕依同法第326 條第
    3 項規定，以裁定駁回自訴。再按刑法第310 條第2 項之誹
    謗罪，須行為人將足以毀損他人名譽之事，著為文字或繪成
    圖畫，散發或傳布於大眾始足當之，如僅告知特定人或向特
    定機關陳述，即與犯罪構成要件不符（最高法院75年度臺非
    字第175 號判決意旨足參）。是本罪需以行為人有將「足以
    毀損他人名譽」之不實之事，散布於眾之故意為前提，且向
    不特定多數人散布指摘足以損害他人名譽之事，為其構成要
    件。
三、自訴人認被告涉犯誹謗罪嫌，無非以：被告於97年1 月21日
    提出之臺灣士林地方法院97年度湖調字第25號民事答辯狀、
    臺灣臺北地方法院檢察署98年度偵字第14028 號不起訴處分
    書等件資為論據。
四、經查：
  (一)本案係因自訴人對鄭芬郁提出所有權移轉登記訴訟，主張登
    記於鄭芬郁名義下之臺北市○○區○○段二小段0331地號土
    地及同上地段上之建號2245號建物（門牌號碼為臺北市○○
    區○○街21巷92弄8 號2 樓，以上土地及建物下均稱「上開
    房地」），係當初自訴人借名登記至鄭芬郁名義下，惟自訴
    人已終止借名登記之法律關係，並請求應將上開房地移轉登
    記予自訴人，鄭芬郁則委任被告為訴訟代理人，嗣被告於該
    案中以鄭芬郁名義提出答辯狀，答辯狀內並記載上開房地係
    因自訴人於89年間因經濟困難，而以1,500 萬元代價出售予
    鄭芬郁，並無自訴人所稱借名登記情形等內容，不僅為自訴
    人指述綦詳，亦經被告於99年1 月8 日提出答辯狀自承甚明
    ，並有臺灣士林地方法院97年度重訴字第129 號民事判決、
    以鄭芬郁名義提出之97年度湖調字第25號民事答辯狀在卷可
    參，是上開事實自堪以認定。
  (二)被告否認有何自訴人所稱業務上登載不實之行為，辯稱：所
    提上開訴狀內容，係依其委託人鄭芬郁所述情節撰寫而提出
    至法院，並提出其與鄭芬郁往來之傳真函影本以為佐證（見
    本院卷第36至38頁），而經本院檢視該傳真函影本係記載以
    「芬郁」名義寄送予「黃律師」，內容提及：「89年8 月因
    為妹妹公司有困難，臨時需要我幫忙，我才於9 月份將定存
    單中途解約，並被扣利息」、「一切依法買賣，買賣完全清
    楚」、「如果是他提供資金給我/ 如果是借名，我何必中途
    解約來繳訂金330 萬元」、「總之一切付訖清楚明白」等語
    （見本院卷第37頁），可見被告所辯並非虛構之詞。自訴意
    旨雖稱：其先前對鄭芬郁提出告訴，鄭芬郁於偵查時辯稱：
    我民庭都沒出庭，一切委任律師處理，根本沒說過那些話等
    語，可見被告係於鄭芬郁未指稱自訴人財務有困難情形下捏
    造該等事實云云；然參以被告為執業律師，係受鄭芬郁委任
    而為訴訟代理人，並為其當事人鄭芬郁利益而為訴訟行為，
    其原本並不認識鄭芬郁及自訴人，亦當不明瞭其鄭芬郁與自
    訴人之間之事實關係為何，衡情其對案件事實關係之理解，
    應係來自於當事人之陳述及其他客觀事證，而鄭芬郁於該民
    事案件中既委任被告為訴訟代理人，並以自己名義向法院提
    出上開答辯狀，而經查該答辯狀內容，係否認自訴人所稱借
    名登記之事實，並聲明駁回原告之訴等語，則該答辯狀係針
    對前開房地移轉登記於鄭芬郁名下之事實，說明其原因關係
    應為「買賣」而非「借名登記」，並進一步說明買賣之原因
    係因自訴人當時有經濟上困難，該等陳述均係針對自訴人於
    該案起訴主張之事實所為之辯駁，且均符合其委託人鄭芬郁
    之利益，應堪認被告為鄭芬郁撰寫之上開答辯狀之內容，及
    其嗣後於該案中在法庭上所為之陳述，並未違反鄭芬郁之意
    思至明，否則倘鄭芬郁於該案中已認諾自訴人之請求，又有
    何必要委請被告擔任訴訟代理人並提出答辯之理，更遑論被
    告僅係受委任執行其律師業務，與其當事人鄭芬郁、自訴人
    私下並無特殊之利害關係，其豈有可能公然違背鄭芬郁之意
    思，以鄭芬郁之名義提出內容不實之答辯狀。據上，被告具
    狀辯稱其均係於執行律師業務時，忠實按委託人鄭芬郁之意
    思撰寫訴狀，並無登載不實之情形，自堪以採信，是即難認
    被告有何自訴人所指摘業務上登載不實之行為可言。
  (三)又查，被告既然於自訴人請求鄭芬郁移轉登記上開房地所有
    權之民事訴訟中，受鄭芬郁委託提出「89年間甲○○（即自
    訴人）經濟困難，而將系爭房地賣予被告鄭芬郁」之主張，
    並於該案進行中，持續為相關之陳述，此部分顯均係針對自
    訴人於該案起訴所主張之原因關係而為答辯，其中關於「自
    訴人與鄭芬郁有買賣關係」之說明，係該民事案件被告鄭芬
    郁主張之原因關係，關於「自訴人經濟困難」之措詞，則係
    解釋買賣關係發生之原因，均未逸脫被告為該民事案件辯護
    之範疇，實難認為被告有何故意藉上開答辯誹謗自訴人，或
    趁機打擊自訴人信用之意圖可言。又由自訴人與自訴代理人
    於本院調查時陳稱：之所以會認為被告行為會影響自訴人名
    譽，是因為被告說自訴人有財務問題才要賣房子，自訴人為
    了證明其財務健全，須跟廠商、國外客戶調取過去往來的證
    明文件，廠商、客戶一定會詢問這是怎麼一回事，自然就會
    影響了自訴人的信用等語（見本院卷第54頁反面），即可見
    自訴人係認為其名譽、信用受損之原因，係因其為蒐集證據
    ，必須向第三人告知其與鄭芬郁之間之法律訴訟，而會影響
    他人對自己之評價，則自訴人主張其名譽、信用因自訴人之
    行為而受貶損，實非被告行為直接造成之結果，更足佐徵被
    告單純為答辯而為上開陳述，並未預期可達成貶損自訴人名
    譽、信用之效果。此外，按「訴訟之辯論及裁判之宣示，應
    公開法庭行之」，業據法院組織法第86條前段定有明文，從
    而被告或其委任之律師於本院民事法庭公開審理上開案件時
    ，所為之各該答辯與陳述內容，縱或為在庭旁聽之人所聽聞
    ，然此乃法院適用法院組織法前揭條文設置公開法庭審理案
    件之當然結果，與被告為誹謗他人，自己散布於不特定第三
    人之情形尚屬有間，而當事人有正當理由時，可請求法院不
    公開審理，法院亦可依職權為之，此觀諸法院組織法第86條
    但書、第87及88條自明，是以亦不得僅以被告所提答辯狀及
    其在公開法庭之陳述，即驟予推論其具有散布於眾之不法意
    圖。從而，自難認被告有何自訴人所指妨害名譽、信用之行
    為可言。
五、綜上所述，於自訴人向臺灣士林地方法院提出請求鄭芬郁移
    轉登記上開房地所有權之訴訟中，被告係受該民事案件被告
    鄭芬郁委任為訴訟代理人，其依委託人鄭芬郁之意思撰寫上
    開答辯狀及到庭陳述意見，難認有何業務上登載不實之行為
    ；另被告於該案答辯意旨所稱「89年間甲○○（即自訴人）
    經濟困難，而將系爭房地賣予被告鄭芬郁」等情詞，均係針
    對自訴人於該案起訴所主張之原因關係而為答辯，亦難認有
    何以貶損自訴人名義事項散布於眾之不法意圖可言，是本案
    被告所涉業務上登載不實文書及誹謗罪嫌均顯有未足。至於
    自訴人最初將上開房地移轉登記予鄭芬郁之實際原因關係為
    何，其與鄭芬郁當時無借名登記之約定存在，則應屬於自訴
    人對鄭芬郁所提所有權侵害排除訴訟，所須審認之事項，且
    與本案被告犯罪事實成立與否無關，自無調查之必要，併予
    說明。
六、揆諸首揭規定及說明，爰依法裁定駁回本件自訴。
據上論斷，應依刑事訴訟法第326 條第3 項、第252 條第10款，
裁定如主文。
中    華    民    國    99    年    4     月    2     日
                  刑事第十八庭  法  官  陳思帆
以上正本證明與原本無異。
如不服本裁定，應於送達後5日內，向本院提出抗告狀。
                                書記官  林素霜
中    華    民    國    99    年    4     月    6     日

司法院資訊處製作；財團法人民間司法改革基金會備份。
